臺灣高等法院臺中分院民事判決　96年度上易字第99號
上　訴　人　　丁○○
　　　　　　　甲○○
　　　　　　　丙○○
　　　　　　　乙○○
兼上四人共同
訴訟代理人　　戊○○
被　上訴人　　庚○○
訴訟代理人　　己○○
上列當事人間請求損害賠償事件，上訴人對於中華民國96年1月
24日臺灣彰化地方法院95年度訴字第880號第一審判決提起上訴
，本院於96年7月17日言詞辯論終結，判決如下：
    主  文
上訴駁回。
第二審訴訟費用由上訴人負擔。
    事實及理由
一、上訴人方面
（一）上訴人起訴主張：
   1、被上訴人於民國（下同）94年12月24日日17時20分許，騎
      乘車牌號碼HPV-018號重型機車，沿彰化縣溪湖鎮○○里
      ○○路外側車道，由北往南方向行駛，行經彰化縣溪湖鎮
      ○○路與信善街口時，原應注意車輛行經閃光燈交叉路口
      時，應減速小心通過，且應注意車前狀況，並隨時採取必
      要之安全措施；復依當時天候晴、日暮、柏油乾燥之無缺
      陷路面等情形，亦無其他不能注意之情事，竟與騎乘車牌
      號碼J7H-876號機車，沿彰化縣溪湖鎮○○街由西往東方
      向行駛之被害人胡金因發生碰撞，致人車倒地，並受有左
      側股骨骨折、蛛網膜下出血等處之傷害。嗣胡金因因受有
      上開傷害而至財團法人彰化基督教醫院接受開放性復位與
      鋼釘鋼板內固定手術，迨出院後，又於95年1月9日入住行
      政院衛生署彰化醫院（以下簡稱署立彰化醫院）附設護理
      之家，而於同年2月4日不幸死於該護理之家，爰依民法第
      192條第1項及第194條規定，請求命被上訴人賠償殯葬費
      及精神慰撫金如下：(1)殯葬費部分：上訴人等人因被上訴
      人不法侵害上訴人之父親受傷致死，而支出殯葬費110,10
      0元；(2)精神慰撫金部分：上訴人等五人均為死者胡金因
      之子女，因被上訴人之侵權行為而蒙受樹欲靜而風不止，
      子欲養而親不在之喪父之痛，且上訴人等人與先父之父子
      女感情彌篤，如今竟天人永隔，其痛實難度量，故上訴人
      等五人各請求被上訴人賠償30萬元之精神慰撫金。
   2、被上訴人所為前開侵權行為，雖經原法院以95年度交簡字
      第47號刑事簡易判決過失傷害人，處拘役50日；然依署立
      彰化醫院所出具之95年7月27日彰醫秘字第0950003774號
      函所稱老人施行手術50%會發生併發症，死者有缺血性心
      臟病及慢性氣管炎，慢性氣管炎即是併發症；且依署立彰
      化醫院出具診斷證明書記載「(1)左下肢骨折（已手術）後
      期影響、(2)慢性氣管炎（上訴人誤載為(1)死者左下肢骨折
      （已手術）(2)後期影響慢性氣管炎…）(3)缺血性心臟病」
      ，上開診斷證明書既記載死者因車禍左下肢骨折手術後期
      會影響慢性氣管炎及引起缺血性心臟病，足認胡金因之死
      亡與被上訴人之過失侵權行為間應具有相當因果關係，惟
      因原法院刑事庭未通知上訴人到庭，致使上訴人無法告知
      死者胡金因之死亡結果與被上訴人過失行為間具有因果關
      係之事實，故而前開刑事簡易判決才未以過失傷害致死論
      罪。
   3、台灣高雄地方法院審理87年度交易字第601號林慶村過失
      傷害案件，即判決林慶村過失致人於死，該案之案情即認
      為「謝吳澄英則受有全身多處骨折之傷害，因而導致肺炎
      （骨折的系統併症）合併敗血性休克及呼吸衰竭，於87年
      4月27日凌晨3時30分許傷害不治死亡。」，該案經送行政
      院衛生署醫事審議委員會鑑定，鑑定結果即認為「告訴人
      謝吳澄英之死亡雖非由車禍直接造成死亡，但因車禍所造
      成的多發性骨折，導致產生骨折的局部併發症─肺炎，造
      成肺炎合併敗血性休克及呼吸衰竭死亡」，本件案情與該
      件案情完全雷同，故被上訴人應對死者之死亡，負侵權行
      為損害賠償責任等語。
（二）上訴人於本院補充陳述：被上訴人雖以過失傷害被法院判
      處罪刑，但依署立彰化醫院所出具之函文可知，先父之死
      亡與被上訴人之過失行為應有因果關係，刑事判決所認定
      之事實，於獨立民事訴訟之裁判時，本不受其拘束，可參
      最高法院50年台上第872號判例要旨，上訴人因不知法律
      ，故不知對刑事簡易判決提起上訴，是前開刑事簡易判決
      才未以過失傷害致死論罪。根據署立彰化醫院出具之診斷
      證明書之記載，焉能為其死亡與車禍於相當因果關係。95
      年7 月27日彰醫秘字第0950003774號函說明老年人手術後
      之死亡率約為20%-30%，而手術後發生併發症的機率亦達
      50%，死者缺血性心臟病及慢性氣管炎，慢性氣管炎即是
      併發症。所謂因果關係，並非絕對之因果關係，主要有相
      對之可能性，即可認為有因果關係。
二、被上訴人方面
（一）被上訴人於原審則以：
   1、本件車禍，依車輛事故鑑定委員會所為之認定，本件死者
      胡金因係閃紅燈衝出，乃為肇事主因；又被上訴人於本件
      車禍事故發生當時，係為下班時間，並無趕時間、騎快車
      或超速之情形，乃為正常駕駛行為，而胡金因所騎乘機車
      突然衝出並隨即撞及被上訴人機車之右側，應非被上訴人
      注意車前狀況所能預防，故被上訴人應無賠償責任。
   2、再者，胡金因年已七十幾歲，原患有高血壓、心臟病及腎
      臟不全等疾病，胡金因之死亡，係心臟衰竭之自發性疾病
      所致，並非本件車禍事故所造成，其死亡結果與本件車禍
      應無因果關係，刑事判決亦認定胡金因之死亡與被上訴人
      之過失行為間不具有因果關係，故上訴人之請求，應無理
      由等語置辯。
（二）被上訴人於本院補充陳述：本事件已是地方法院一審判定
      駁回。審期間，上訴人並無法提出相關事實或證據來證實
      車禍與死亡有因果關係，且事實也是如此，地方法院也已
      判決駁回，所以車禍與死亡確定無關，也並無因果關係，
      不能將非義務之責任對上訴人求償。
三、原審經審酌兩造所提出之攻擊防禦方法後，認上訴人無法舉
    證證明其父胡金因之死亡結果與被上訴人之過失傷害行為間
    具相當因果關係，其依侵權行為之法律關係請求被上訴人賠
    償殯葬費及慰撫金即無理由，從而判決駁回上訴人之訴。上
    訴人對原審判決不服提起上訴，於本院聲明：（一）原判決
    駁回上訴人後開之訴廢棄。（二）被上訴人應給付上訴人等
    625,100元（即每人各125,020元）及自起訴狀繕本送達被上
    訴人翌日起至清償日止，按年息5%計算之利息。（三）第一
    、二審訴訟費用由被上訴人負擔。被上訴人於本院答辯聲明
    則為：（一）上訴駁回。（二）第二審訴訟費用由上訴人負
    擔。（上訴人於原審原起訴請求被上訴人給付1,610,100元
    及利息，經原審判決駁回上訴人之全部請求後，上訴人雖提
    起上訴，然對總額逾625,100元及利息部分未聲明不服，該
    部分已敗訴確定。）
四、兩造不爭執之事項：
（一）被上訴人因上揭過失傷害行為，經原法院刑事庭於95年8
      月29日以95年度交簡字第47號刑事簡易判決處拘役50日，
      如易科罰金，以300元折算一日，旋告確定。
（二）上訴人之父胡金因因被上訴人之前開過失傷害行為受有左
      側股骨骨折、頭部外傷併蛛網膜下出血等處之傷害，於財
      團法人彰化基督教醫院接受骨折復位與鋼釘固定術治療，
      於95年1月9日出院後，即入住署立彰化醫院附設護理之家
      ，於同年2月4日死於該護理之家。
五、得心證之理由：本件兩造之爭點厥為被害人胡金因之死亡結
    果與被上訴人之過失傷害行為之間有無相當因果關係？
（一）上訴人主張其父胡金因係因被上訴人之過失傷害行為致死
      ，依民事訴訟法第277條規定，自須先予證明此相當因果
      關係之存在。所謂相當因果關係，係以行為人之行為所造
      成之客觀存在事實，依經驗法則，可認通常均可能發生同
      樣損害之結果而言；如有此同一條件存在，通常不必皆發
      生此損害之結果，則該條件與結果並不相當，即無相當因
      果關係；不能僅以行為人就其行為有故意過失，自認該行
      為與損害間有相當因果關係。查：本件關於上訴人之父胡
      金因之死亡與其於94年12月24日因左側股骨骨折、蛛網膜
      下出血、慢性阻塞性肺病、高血壓急診住院有無相當因果
      關係，業經原審法院95年度交簡字第47號案件審理時向財
      團法人彰化基督教醫院函詢，經該院以95年8月14日95彰
      基病歷字第095080026號函覆：胡君（指胡金因）於94年
      12月24日因車禍入本院治療，CT檢查後發現有頭部外傷併
      微蜘蛛網膜下出血及左側股骨骨折。因胡君很快即轉為清
      醒，故待胡君於94年12月30日頭部外傷情況穩定後，即施
      行骨折復位及鋼釘固定術治療。其骨科手術過程順利，無
      併發症或後遺症，故其後來之死亡應和左股骨骨折無因果
      關係等語，並檢附胡金因住院期間病歷資料影本供參（見
      外放台灣彰化地方法院95年度交簡字第47號影印卷第1至
      15頁），而被上訴人因上述過失傷害犯行經台灣彰化地方
      法院檢察署檢察官以95年度調偵字第221號聲請簡易判決
      處刑，檢察官於聲請書亦論敘胡金因之死亡與被上訴人之
      過失傷害行為並無因果關係存在等情，業經本院依職權調
      閱原法院95年度交簡字第47號過失傷害案件卷宗（含警偵
      卷）查核屬實。次查，胡金因前於95年1月9日於財團法人
      彰化基督教醫院出院後，因有骨折與多發性關節炎，生活
      起居無法自理乃入住署立彰化醫院附設護理之家，入住期
      間若有任何病況皆由該院安排相關醫療服務，自95年1月9
      日入住至同年2月4日死亡止，期間胡金因除於95年1月
      12日因關節病變（多處部位）、胃功能性疾患、閉鎖性骨
      折接受拆線等處置、於同年1月17日、24日因下肢骨折
      後期影響各接受中度治療（複雜50分鐘）、肌力及耐力訓
      練、促進技術、行走訓練、於同年1月24日因關節病變
      （多處部位）、胃功能性疾患、閉鎖性骨折經醫師開藥（
      28日）供其服用外，餘均係因本態性高血壓、慢性支氣管
      炎、貧血、皮癬菌病、急性鼻咽炎（感冒）、慢性消化性
      潰瘍、腸功能性疾患、腎功能不良所致疾患、外因性氣喘
      、花粉所致過敏性鼻炎等疾病就診；胡金因於95年2月4日
      當天午餐時，生命徵象仍十分正常，於下午1點要求回房
      午睡，至下午2點10分經服務員發現異樣，通知醫護人員
      急救仍宣告不治等情，並有該院95年12月22日彰醫病字第
      0950007143號覆函、病歷摘要及就診病歷影本在卷可憑（
      見原審卷第18至32頁），經核亦無因車禍所生骨折或頭部
      外傷惡化診療之事證；況稽之上訴人提出胡金因之死亡證
      明，其上所載死因「心臟衰竭」，亦難認與胡金因因車禍
      所生傷害有何關聯。上訴人雖另以署立彰化醫院95年6 月
      7日開立之診斷證明書，其上記載胡金因生前病名為「左
      下肢骨折（已手術）後期影響、慢性支氣管炎、缺血性心
      臟病」等語（見原審卷第40頁）及該院95年7月27日函謂
      「關於令尊（指胡金因）死亡原因是否與車禍有因果關，
      因其年事已高，且有高血壓、心臟病、腎臟功能不佳等慢
      性疾病，前又因車禍造成外傷與骨折，接受骨科手術，根
      據本院骨科醫師提供之文獻分析意見表示：老年人手術後
      之死亡率約為20%-30%，而手術後發生併發症的機率亦達
      50%，故死亡與車禍不能說無相關等語（見原審卷第41頁
      ），主張前述相當因果關係之存在，然查：前者診斷證明
      書係記載胡金因之病名，並無從由其記載得悉胡金因之死
      亡結果與該等病名之關聯，上訴人曲解該診斷證明書係記
      載死者因車禍左下肢骨折手術後期會影響慢性氣管炎及引
      起缺血性心臟病，並不足取；而依後者函文所敘內容，係
      醫師提供相關文獻資料供參，與本件胡金因於94年12月30
      日骨科手術後，因手術過程順利，並無後遺症或併發症，
      亦未死亡之情形並不相同（參上述財團法人彰化基督教醫
      院覆函，上訴人主張慢性氣管炎即為骨科手術之併發症云
      云，與醫療單位之意見不符，亦未舉證以明之；至胡金因
      嗣於95年2月4日死亡，已在骨折手術後一月餘始發生，與
      骨科手術後死亡之情形不同），該函斷章取義稱「死亡與
      車禍不能說無相關」，並無臨床解剖醫學或法律上之根據
      ，均不足憑採。
（二）上訴人另舉台灣高雄地方法院審理87年度交易字第601號
      林慶村過失傷害案件，以該案經送行政院衛生署醫事審議
      委員會鑑定，鑑定結果即認為「告訴人謝吳澄英之死亡雖
      非由車禍直接造成死亡，但因車禍所造成的多發性骨折，
      導致產生骨折的局部併發症─肺炎，造成肺炎合併敗血性
      休克及呼吸衰竭死亡」，主張本件案情與該件案情完成雷
      同，故被上訴人應對死者之死亡，負侵權行為損害賠償責
      任云云，並提出該件刑事判決影本一份為證（見原審卷第
      43、44頁），惟觀諸該件判決及上訴人上揭引用內容，可
      知該件被害人謝吳澄英因車禍造成骨折，並因而產生骨折
      局部併發症─肺炎，與本件死者胡金因雖因車禍造成左股
      骨骨折，惟因手術過程順利，並無併發症或後遺症之情形
      並不相同，上訴人穿鑿比附，亦不足取。
（三）本院雖依上訴人之聲請，函請行政院衛生署醫事審議委員
      會鑑定本件胡金因之死亡與車禍是否有因果關係存在，經
      該委員會以並非醫事審議委員會之鑑定範圍拒絕，並建議
      逕向診治該員之醫院、醫師詢問或相關醫學會辦理，有行
      政院衛生署96年5月31日函一份在卷（本院卷第36頁），
      則依診治胡金因之財團法人彰化基督教醫院前揭函文、病
      歷資料及依胡金因在署立彰化醫院安養過程之醫療紀錄觀
      之，並無因骨折手術惡化就診之資料，可知胡金因之死亡
      結果與被上訴人之過失傷害行為間並無相當因果關係存在
      ，已甚明確。
（四）綜上，依上訴人舉證既無法證明其父胡金因之死亡結果與
      被上訴人之過失傷害行為間具相當因果關係，其依侵權行
      為之法律關係請求被上訴人賠償殯葬費及慰撫金即無理由
      ，應予駁回。
六、綜上所述，本件上訴人主張被上訴人應負侵權行為責任，為
    不足採，被上訴人抗辯尚屬可信。從而，上訴人主張本於侵
    權行為之法律關係，請求被上訴人給付上訴人等625,100元
    （即每人各125,020元）及自起訴狀繕本送達被上訴人翌日
    起至清償日止，按年息5%計算之利息為無理由，不應准許。
    其假執行之聲請亦失所附麗，應併予駁回。原審為上訴人敗
    訴之判決，並無不合。上訴意旨指摘原判決不當，求予廢棄
    改判，為無理由，應予駁回。
據上論結，本件上訴為無理由，依民事訴訟法第449條第1項、第
78條，判決如主文。
中　　華　　民　　國　　96　　年　　7 　　月　　31　　日
                  民事第二庭    審判長法　官　童有德
                                      法　官  謝說容
                                      法　官  蔡秉宸
以上正本係照原本作成。
不得上訴。
　　　　　　　　　　　　　　　　　　　書記官　洪麗華
中　　華　　民　　國　　96　　年　　7 　　月　　31　　日
                                                      Ｃ
